臺灣高雄地方法院刑事判決　　　　　　　96年度訴字第1870號
公　訴　人　臺灣高雄地方法院檢察署檢察官
被　　　告　子○○
　　　　　　丁○○
　　　　　　　　　　　1 號
共　　 同
選任辯護人　陳豐裕律師
被　　　告　壬○○
選任辯護人　江大寧律師
上列被告因常業重利案件，經檢察官提起公訴（95年度偵字第12
811、16496 號），本院判決如下：
    主  文
子○○、壬○○共同犯常業重利罪，處有期徒刑拾月，減為有期
徒刑伍月，如易科罰金，以銀元參佰元即新台幣玖佰元折算壹日
，扣案如附表二編號一至三所示之物，均沒收。
丁○○共同犯常業重利罪，處有期徒刑陸月，如易科罰金，以銀
元參佰元即新台幣玖佰元折算壹日，減為有期徒刑參月，如易科
罰金，以銀元參佰元即新台幣玖佰元折算壹日，扣案如附表二編
號一至三所示之物，均沒收。
    事  實
一、壬○○、子○○共同基於牟取重利為常業之犯意聯絡，由壬○○提供資金及經營位在高雄市苓雅區○○○路133 之1 號
    之「允成當舖」，子○○則受僱於壬○○擔任「允成當舖」
    店長，負責借款之審核、放款、收款及催收等事宜，並於民
    國94年10月間，由子○○聘僱有犯意聯絡之丁○○負責匯款
    及催收帳款；渠等以汽車融資為號召，共同乘附表一所示辛○○等人急迫需款之際，在「允成當舖」，貸予金錢（各借
    款人、借款時間、原因、金額、擔保品、利息支付方式、月
    息等，均詳如附表一所示），藉此收取與原本顯不相當之重
    利，並以之為業，恃以為生。嗣為警據報於95年5 月3 日14
    時30分許，持搜索票前往上開當舖搜索，當場查得正欲借款
    之辛○○，並扣得如附表二所示之物，始查獲上情。
二、案經高雄市政府警察局移送臺灣高雄地方法院檢察署檢察官
    偵查起訴。
    理  由
一、證據能力
    檢察官、被告3 人及其辯護人對於本判決下列引用之各項關
    於被告以外之人於審判外之供述證據，均同意有證據能力，
    本院審酌各項證據作成時之情況，認無何不當情事，依刑事
    訴訟法第159 條之5 第1 項規定，均得為證據。
二、認定犯罪事實所憑之證據及理由
（一）上開犯罪事實，業據被告3 人於本院審理時坦承不諱，就
      附表一編號1 部分，證人即被害人辛○○業於警詢時證述
      ：我跟男友乙○○因為公司週轉有問題，在急迫之下，才
      向允成當舖借款，約於95年3 月10日開始借款，至今（即
      95年5 月3 日）約借款新台幣（下同）270 萬元，其中於
      95年5 月2 日借70萬元，先預扣借款金額1 成即7 萬元，
      當舖於同日以壬○○名義匯款63萬元至我的帳戶，再以10
      天為1 期，1 期利息7 分即49,000元，月息約21分，我向
      允成當舖借款，都是以上開計算方式支付利息，都拿我的
      本票抵押，乙○○所有之車號AN-6999 號車輛仍原車使用
      ，並未交由當舖保管，當舖所寫的汽車入庫保管單是虛構
      的等語綦詳；就附表一編號2 部分，證人即被害人丙○○
      除於偵查中結證：我於93年11月18日因臨時急用，用車號
      UG-4859 號車輛向允成當舖借款3 萬元，月繳2,400 元，
      於95年初清償等語明確外，復到院證稱：當時因工作不順
      ，家庭生活負擔需要，且向親友、銀行都借不到錢，才向
      允成當舖借3 萬元，前後大約繳了10次利息等語甚明；就
      附表一編號3 部分，則經證人己○○於偵查中結證：於94
      年間因要回澎湖沒旅費，急需用款，以機車向允成當鋪借
      款15,000元，月息1,350 元，利息付了1 年以上才還清，
      當舖說要先抵押機車等語屬實，並有搜索扣押照片1 份及
      附表二編號1 至3 所示之物扣案可稽，足認被告3 人均係
      乘辛○○等人急迫之際，貸予金錢，取得利息，是其3 人
      之自白與事實相符，堪以採信。
（二）按當舖業所收取之利息，最高不得超過年率48％（即月息
      4 ％）；除計收利息及倉棧費外，不得收取其他費用，倉
      棧費之最高額，不得超過收當金額5 ％，當舖業法第11條
      第2 項、第20條定有明文。又當舖係經營質當業務，所謂
      質當，係指持當人以動產為擔保，並交付於當舖業，向其
      借款，支付利息之行為，當舖業法第3 條第4 款規定甚明
      ，則支付利息即為持當人所負之主給付義務，至於倉棧費
      ，性質上為保管質當物之費用，屬次給付義務，依社會通
      常經驗，自無次給付義務之數額高於或相當於主給付義務
      之理，是立法者訂定當舖業法第20條之限制，旨在保護持
      當人不受當舖業者巧立名目之剝削，故除給付最高年率48
      ％之利息外，最多僅需再支付收當金額5 ％之倉棧費，絕
      無容許當舖業者可另按月收取5 ％之費用；因此，所謂倉
      棧費，係指全部質當（含順延質當）期間，就同一質當物
      ，無論係一次或按月，最高僅得收取合計不逾收當金額5
      ％之費用，並非除月息4 ％（即年息48％）外，可另按月
      加收5 ％（1 年高達60％，遠逾所收取之利息）之倉棧費
      。查：證人辛○○向允成當舖借款時，並未將車輛質押由
      當舖保管，不符前揭當舖業法關於質當之規定，非屬質當
      行為，應無當舖業法之適用，是被告等人貸款予辛○○之
      行為，僅屬一般私人借貸，則被告等人向辛○○收取如附
      表一編號1 所示23％之月息，自屬重利無訛；至證人丙○○、己○○借款時，固均將車輛質押於允成當舖，惟依上
      開說明，縱認被告等人第1 個月得收取4 ％之月息加計收
      當金額5 ％之倉棧費，其後即無再收取倉棧費之理，然渠
      等於約1 年之期間內，按月向丙○○、己○○收取如附表
      一編號2 、3 所示8 ％、9 ％之月息，自係與原本顯不相
      當而屬重利無疑。
（三）綜上，本案事證明確，被告3 人所涉重利犯行，均堪認定
      ，應依法論科。
三、論罪科刑
（一）按刑法上所謂常業犯，指反覆以同種類行為為目的之社會
      活動之職業性犯罪而言，至於犯罪所得之多寡，是否恃此
      犯罪為唯一之謀生職業，則非所問，縱令兼有其他職業，
      仍無礙於該常業犯罪之成立；又常業犯祇須有藉資謀生賴
      以為業之意思，即足當之，僅被查獲一次，無礙於常業犯
      罪之成立（最高法院85年台上字第510 號判例、91年度台
      上字第7199號判決參照）。查：被告壬○○經營允成當舖
      ，僱用被告子○○、丁○○處理當舖事務，其3 人對外以
      當舖之營業方式及汽車融資之名義，於附表一所示長達約
      2 年之期間，多次貸放高利予他人，具反覆實施性，且藉
      放貸所得之高利為業並以之謀生，至為顯然，應構成常業
      犯。
（二）被告3 人行為後，刑法部分條文業於94年2 月2 日修正公
      布，於95年7 月1 日施行，茲比較如下：
   1、本件被告3 人經檢察官以常業重利之一罪起訴，本院審理
      結果，亦認渠等構成常業犯，業如前述，雖修正後刑法業
      已刪除第345 條常業重利罪之規定，然依行為時之舊法規
      定，本得論以常業犯而成立一罪，依新法將論以數罪而併
      罰之，以罪數論，自以適用舊法較有利。
   2、修正前刑法第345 條之罰金刑貨幣單位，依修正後刑法施
      行法第1 條之1 規定，雖改為新台幣並提高30倍，惟因修
      正前之罰金刑單位即銀元與新台幣之折算比例亦為1 比30
      （即依罰金罰鍰提高標準條例第1 條前段規定，就其數額
      得提高為10倍，再依現行法規所定貨幣單位折算新台幣條
      例第2 條規定，以3 倍折算新台幣），是就罰金刑之最高
      額而言，適用新舊法所科之數額均相同，並無有利不利之
      情形；然就罰金刑之最低額部分，修正前刑法第33條第3
      款係規定銀元1 元以上，依上開比例折算新台幣，即新台
      幣30元以上，修正後則提高為新台幣1,000 元以上，故以
      舊法規定較有利。
   3、再關於易科罰金之折算標準，修正前刑法第41條第1 項前
      段規定，以銀元1 元以上3 元以下折算1 日，即新台幣30
      0 元以上900 元折算1 日，修正後則提高為以新台幣1,00
      0 元、2,000 元或3,000 元折算1 日，自以舊法有利。
   4、綜上比較結果，依刑法第2 條第1 項從舊從輕原則規定，
      本件應適用行為時即修正前法。
（三）核被告3 人所為，均係犯修正前刑法第345 條之常業重利
      罪。渠等就上開犯行，有犯意聯絡及行為分擔，為共同正
      犯（修正後刑法第28條將未參與犯罪行為實行之陰謀共同
      正犯及預備共同正犯刪除，被告3 人既係參與犯罪行為之
      實行，不論依新舊法，均構成共同正犯，不生比較新舊法
      問題，應依一般法律適用原則，逕行適用裁判時之新法）
      。附表一編號1 部分，除95年5 月2 日放款70萬元以外之
      其餘多次高利貸放犯行，起訴書固未論及，惟該部分犯行
      與起訴事實既有常業重利之實質上一罪關係，當為起訴效
      力所及，本院自得併予審理。爰審酌被告3 人以收取高利
      為業，危害社會金融秩序，所為實無可取，惟念渠等犯後
      於本院終能坦承犯行，態度尚稱良好，且均無何重大不良
      素行，有台灣高等法院被告前案紀錄表3 份在卷可參，及
      被告壬○○、子○○分別為允成當舖之負責人、店長，被
      告丁○○於94年10月間始受僱襄佐子○○處理相關業務，
      涉犯情節輕重有別等一切情狀，分別量處如主文所示之刑
      ，並就被告丁○○部分，依修正前刑法第41條第1 項前段
      之規定，諭知易科罰金之折算標準，以資懲儆。又被告等
      人犯罪時間係在96年4 月24日之前，所犯之罪核符中華民
      國九十六年罪犯減刑條例第2 條第1 項之規定，復無同條
      例第3 條規定之除外情事存在，合於減刑條件，爰併依同
      條例第2 條第1 項第3 款、第9 條之規定，各減其宣告刑
      ，並均諭知易科罰金之折算標準。扣案如附表二所示之物
      ，均係被告子○○所有，其中編號1 、2 部分，係供犯罪
      所用，編號3 部分則係預備犯罪所用，業據被告子○○供
      陳在卷，依共犯責任一體原則，爰依刑法第38條第1 項第
      2 款規定，宣告沒收之；至扣案如附表二編號4 、5 所示
      之物，並無證據證明係供本件犯罪所用之物（詳下述），
      依法自不得為沒收之諭知，附此敘明。
四、不另為無罪諭知部分
（一）公訴意旨固以：被告3 人尚有乘附表三所示周世雄等人輕
      率、急迫或無經驗，需款孔急之際，在允成當舖，貸予如
      附表三所示金錢，藉此收取該表所示與原本顯不相當之重
      利，因認被告3 人就此部分，亦涉有刑法第345 條之常業
      重利罪嫌。
（二）公訴意旨認被告3 人就附表三部分，亦涉有常業重利犯行
      ，無非係以附表三所示周世雄等人警詢或偵訊中之證詞為
      其論據。惟查，公訴意旨並未具體指明附表三所示周世雄
      等人之借款日期、繳息情形、有無實際質押車輛等，所起
      訴之犯罪事實尚欠明瞭，況附表三編號1 部分，證人周世
      雄於警詢時證述係因朋友介紹而向允成當舖借款，並未陳
      明借款原因為何，有無急迫、輕率或無經驗之情事，公訴
      人就此亦未舉證證明，自難遽認該當重利罪之構成要件；
      同表編號2 部分，經證人癸○○自行偕同實際借款人即其
      母親吳檢芳到庭陳述借款經過，證人吳檢芳當庭證稱：當
      時是借15萬元，約定月息7 ％，車子並未質押在當舖，但
      我沒繳到利息，後來被告子○○把車子拖走，我請別人去
      講後，繳清本金取回車子，利息都沒有繳等語，足見被告
      等人就本件借款並未取得利息，而重利罪並無處罰未遂犯
      之規定，縱約定給付與原本顯不相當之重利，亦無法以重
      利罪相繩；同表編號3 部分，證人甲○○於本院證稱：當
      時因積欠賭債，怕沒面子才向當舖借款20萬元，約定月息
      18,000元，但借不到10天就把本金清償完畢，只有拿2,00
      0 元給當舖意思意思等語，則證人甲○○既未出於急迫而
      借款，亦未繳付約定之利息，被告等人自無成立重利罪可
      言；同表編號4 部分，證人呂永盛於偵查中係證稱：我為
      了軋票，曾用車子向允成當舖借30至40萬元，月息7 至8
      ％，借過2 、3 次，我都借1 個月就還等語，參諸前揭說
      明，當舖於借款人提供車輛質當時，第1 個月得收取4 ％
      之月息加計收當金額5 ％之倉棧費，則證人既借款1 個月
      即清償，其所繳付之金額，並未逾當舖業法關於利息及倉
      棧費之規範，亦難認被告等人有何重利行為；同表編號5
      部分，公訴意旨認被告等人向張明宏收取4.5 ％之月息，
      然當舖業依法除得按月收取4 ％之月息外，尚得於質當期
      間，無論係一次或按月，最高得收取不逾收當金額5 ％之
      倉棧費，業如前述，而證人戊○○於警詢僅證稱：我曾以
      機車向允成當舖借款2 萬元，月繳900 元等語，就繳息期
      間則未予說明，則被告等人除按月收取4 ％之利息外，另
      按月酌收0.5 ％之倉棧費，此按月所收費用，在總額不逾
      收當金額5 ％之範圍內（即以月收0.5 ％費用，至多得收
      取10次），尚難稱違法，故無法僅以被告等人貸放2 萬元
      、月收900 元，即論以重利罪。
（三）綜上所述，就附表三部分，應屬不能證明被告等人犯罪，
      原應為無罪之諭知，惟公訴意旨認此部分與本件論罪科刑
      部分，有常業犯之實質上一罪關係，故爰不另為無罪之諭
      知。
據上論斷，應依刑事訴訟法第299 條第1 項前段，刑法第2 條第
1 項前段、（修正前）第345 條、（修正前）第41條第1 項前段
、第38條第1 項第2 款，罰金罰鍰提高標準條例第1 條前段、（
修正前）第2 條，現行法規所定貨幣單位折算新臺幣條例第2 條
，中華民國九十六年罪犯減刑條例第2 條第1 項第3 款、第7 條
、第9 條，判決如主文。
本案經檢察官庚○○到庭執行職務。
中　　華　　民　　國　　96　　年　　10　　月　　5 　　日
                  刑事第十六庭  審判長法　官  李代昌
                                      法　官  梁淑美
                                      法　官  周宛瑩
以上正本證明與原本無異。
如不服本判決，應於判決送達後10日內，向本院提出上訴狀。
中　　華　　民　　國　　96　　年　　10　　月　　8 　　日
                                      書記官  彭帥雄
附表一：
┌──┬───┬──────────┬──────┬──────┬─────┐
│編號│借款人│借款日期、原因及金額│擔保品      │利息支付方式│月息      │
│    │      │                    │            │            │          │
├──┼───┼──────────┼──────┼──────┼─────┤
│1   │辛○○│自95年3 月10日起至同│本票、車號AN│預扣借款金額│約23％（月│
│    │乙○○│年5 月2 日止，因公司│-6999 號汽車│10％之利息，│繳金額÷實│
│    │      │週轉之急，數次至允成│（車輛仍由借│每10天1 期，│際借得金額│
│    │      │當舖借款，合計借款總│款人使用，未│1 期利息為借│）        │
│    │      │額約270 萬元（其中於│質押於當舖）│款金額之7 ％│          │
│    │      │95 年5月2 日借款70萬│            │（如：借款70│          │
│    │      │元，當舖預扣7 萬元後│            │萬元，預扣7 │          │
│    │      │，於當日以壬○○名義│            │萬元，1 期繳│          │
│    │      │匯款63萬元至辛○○帳│            │49000元）   │          │
│    │      │戶）                │            │            │          │
├──┼───┼──────────┼──────┼──────┼─────┤
│2   │丙○○│於93年11月18日，因家│車號UG-4859 │月繳2400元，│8％       │
│    │      │庭生活負擔之急需，至│號汽車（質押│計約繳付10次│          │
│    │      │允成當舖借款3 萬元  │於當舖）    │利息        │          │
├──┼───┼──────────┼──────┼──────┼─────┤
│3   │己○○│於94年間某日，因急於│車號XQ5-256 │月繳1350元，│9％       │
│    │      │籌措返回澎湖之旅費，│號機車（質押│繳息期間約1 │          │
│    │      │至允成當舖借款1 萬5 │於當舖）    │年          │          │
│    │      │千元                │            │            │          │
└──┴───┴──────────┴──────┴──────┴─────┘
附表二：
┌──┬──────────────────────┬─────┐
│編號│扣押物                                      │數量      │
├──┼──────────────────────┼─────┤
│1   │辛○○資料袋（內含：70萬元本票、允成當舖存根│1份       │
│    │聯、授權委任書、汽車出入庫保管單、押當車輛借│          │
│    │用切結書、借款保證書、取回車輛同意書各1 張及│          │
│    │汽車買賣契約書1 份、匯款申請書15張）        │          │
├──┼──────────────────────┼─────┤
│2   │允成當舖客戶貸款名冊                        │1份       │
├──┼──────────────────────┼─────┤
│3   │現金                                        │577,000元 │
├──┼──────────────────────┼─────┤
│4   │周世雄資料袋                                │1份       │
├──┼──────────────────────┼─────┤
│5   │張家瑜資料袋                                │1份       │
└──┴──────────────────────┴─────┘
附表三：
┌──┬───┬─────┬───┬──────┬─────────────┐
│編號│被害人│金額      │月息  │抵押物      │備註                      │
├──┼───┼─────┼───┼──────┼─────────────┤
│1   │周世雄│42萬元    │30％  │本票及車號9W│有抵押車輛時月息8 ％、無抵│
│    │      │          │      │-0999 號、D6│押時30％；以周啟山所有之車│
│    │      │          │      │-1840 號汽車│號9W-0999 號汽車及張家瑜所│
│    │      │          │      │            │有之車號D6-1840 號汽車質押│
├──┼───┼─────┼───┼──────┼─────────────┤
│2   │癸○○│15萬元    │7％   │車號ZK-1090 │代替其母借款，借15萬元每月│
│    │      │          │      │號汽車      │利息10500 元              │
├──┼───┼─────┼───┼──────┼─────────────┤
│3   │甲○○│20萬元    │9％   │車號ZJ-1999 │借20萬元每月利息18000元   │
│    │      │          │      │號汽車      │                          │
├──┼───┼─────┼───┼──────┼─────────────┤
│4   │呂永盛│30~40萬元 │7~8 ％│車號YS-3162 │以名下負責之錡利金屬有限公│
│    │      │          │      │號汽車      │司之車號YS-3162 汽車質押  │
├──┼───┼─────┼───┼──────┼─────────────┤
│5   │戊○○│2萬元     │4.5 ％│車號L28-459 │借2萬元每月利息900元      │
│    │      │          │      │號機車      │                          │
└──┴───┴─────┴───┴──────┴─────────────┘
附錄論罪法條：
刑法第344 條（重利罪）
乘他人急迫、輕率或無經驗貸以金錢或其他物品，而取得與原本
顯不相當之重利者，處1 年以下有期徒刑、拘役或科或併科1 千
元以下罰金。
修正前刑法第345條
以犯前條之罪為常業者，處5 年以下有期徒刑，得併科3 千元以
下罰金。
